【裁判字號】    97,交聲,489
【裁判日期】    970709
【裁判案由】    聲明異議
【裁判全文】
臺灣高雄地方法院交通事件裁定         97年度交聲字第489號
原處分機關  交通部公路總局高雄區監理所
法定代理人  庚○○
異  議  人  戊○○
上列受處分人因違反道路交通管理處罰條例案件，對於交通部公
路總局高雄區監理所於民國97年2 月21日以高監自裁字第裁80-N
00000000號違反道路交通管理事件裁決書所為之處分不服，聲明
異議，本院裁定如下：
    主  文
原處分撤銷。
戊○○不罰。
    理  由
一、原處分意旨略以：異議人即受處分人戊○○於民國97年1 月
    1 日下午1 時30分許，駕駛車牌號碼4361-SR 號自用小客車
    ，行經高雄縣湖內鄉○○路○ 段1 巷口時，與另部車牌號碼
    538-CEQ 號重型機車發生擦撞，致該部機車人車倒地，駕駛
    及後載乘客均因此受傷，異議人並未依規定採取救護措施，
    及報請警察機關處理，即駕車逃離現場，遂依道路交通管理
    處罰條例第62條第3 項、第4 項規定，裁處罰鍰新臺幣（下
    同）6,000 元並吊銷駕駛執照，1 年內禁考等語。
二、異議意旨略以：異議人雖確有於97年1 月1 日下午1 時30分
    許駕駛車號4361-SR 號自小客車與冒名丙○○之張閩翔騎乘
    之車號538-CEQ 號重型騎車並搭載冒名乙○○之女友甲○○
    ，於高雄縣湖內鄉○○路○ 段1 巷口發生車禍，但異議人當
    時有立即下車並詢問被害人張閩翔是否有受傷，當時被害人
    張閩翔回答並未受傷，異議人本欲打電話報警，因被害人張
    閩翔要求異議人不要報警，表示要私下處理就好，異議人並
    未於肇事後立即駛離現場，事後方查知騎乘機車之2 人冒名
    並指訴異議人肇事逃逸等情事，高雄縣警察局湖內分局警員
    僅依被害人張閩翔之筆錄未查察其他證據，逕認定異議人有
    肇事逃逸之情形而予以舉發，顯有不當，即有違誤，故對前
    揭之裁罰不服，依法聲明異議，請求本院撤銷原處分並諭知
    異議人不罰等語。
三、按汽車駕駛人駕駛汽車肇事致人受傷或死亡者，應即採取救
    護措施及依規定處置，並通知警察機關處理，不得任意移動
    肇事汽車及現場痕跡證據，違反者處3,000 元以上9,000 元
    以下罰鍰。但肇事致人受傷案件當事人均同意時，應將肇事
    汽車標繪後，移置不妨礙交通之處所；前項駕駛人肇事致人
    受傷而逃逸者，吊銷其駕駛執照，此為道路交通管理處罰條
    例第62條第3 項及第4 項前段所有明文，究其之立法意旨，
    在於駕駛人肇事後之處理方式，除影響交通事故之當事人之
    民事、刑事責任歸屬及求償外，亦涉及當事人是否受交通法
    規處罰之認定，且如肇事人處理不當，亦會阻礙肇事地點之
    車輛往來，而妨礙道路使用者安全，損及公眾之利益，是上
    開條文中「肇事逃逸」之認定，與刑法第185 條之4 駕駛動
    力交通工具致人死傷而逃逸罪，或因所欲保障之法益不盡相
    同容有為不同解釋之空間，然依道路交通管理處罰條例第62
    條第4 項之規定，仍須該行為人對於其肇事之行為已有認識
    ，且明知其肇事已致人受傷，仍故意不為處置而離去，始與
    上開條例規定相符。再按違反行政法上義務之行為非出於故
    意或過失者，不予處罰，行政罰法第7 條第1 項定有明文；
    法院受理有關交通事件，準用刑事訴訟法之規定，亦為道路
    交通管理處罰條例第89條所明定，是交通違規行為應依證據
    認定之，非有積極證據足以證明行為人之交通違規事實，不
    能遽以推斷而認定行為人之交通違規行為（刑事訴訟法第15
    4 條第2 項參照），合先敘明。
四、經查：
  (一)異議人於前揭時、地駕駛車號4361-SR 號自小客車與張閩翔
    騎乘之車號538-CEQ 號重型騎車於高雄縣湖內鄉○○路○段1
    巷口發生碰撞事故，致張閩翔雙腳膝蓋及左腳裸擦挫傷、乘
    客甲○○臀部頓挫傷、左側骨盆疼痛傷害之事實，有交通部
    公路總局高雄區監理所97年2 月14日高監自字第0970005991
    號函及97年2 月21日違反道路交通管理事件裁決書、違反道
    路交通管理事件陳述單各1 件、異議人拍攝之車損照片2 幀
    、高雄縣政府警察局湖內分局97年2 月5 日高縣湖警交字第
    0970000771號函、交通部公路總局高雄區監理所送達證書、
    高雄縣政府警察局舉發違反道路交通管理事件通知單、高雄
    縣政府警察局湖內分局97年3 月24日高縣湖警交字第097000
    2987號函各1 件、調查筆錄3 份、道路交通事故現場圖1 紙
    、道路交通事故查報告表(一)、(二)各1 份、高雄縣政府警察局
    事故現場蒐證相片6 幀、高雄縣政府警察局舉發違反道路交
    通管理事件通知單3 紙，及異議人、張閩翔、丙○○、乙○○、己○○、甲○○個人戶籍資料各1 份、丙○○機車駕駛
    人查詢基本資料、車號538-CEQ 號重型機車車籍查詢基本資
    料各1 份、丙○○軍人身分證及國民身分證正面影本1 份在
    卷可稽（本院卷第11至12、20至23、28至44、46至49、63至
    65頁），復為異議人所不爭，堪信為真實。
  (二)惟查，異議人是否有於駕駛汽車肇事致人受傷而逃逸乙節，
    異議人辯稱：伊肇事後未馬上離開，而係留在現場約10分鐘
    ，且詢及張閩翔是否受傷，張閩翔回稱並未受傷，倒地女子
    則無回應，伊本要丁○○賠償損失欲打電話報警，但丁○○
    激動的要求伊不要報案，表示要私下處理，伊想所駕車輛車
    齡已有多年，於是一時心軟，不想再要求丁○○賠償了事，
    遂開車載伊妻辛○○○離開現場去改運，伊並無肇事後逕行
    駕車逃離現場之行為等語（見本院卷第57、58頁）。證人張
    閩翔於本院調查時證稱：伊確有於上揭時地與異議人發生本
    件車禍，異議人有下車詢問伊有無受傷及是否要報警，本件
    車禍好像有和解，但內容已不復記憶，伊亦有要求異議人不
    要報警，但現已無法確定詳情，伊認為異議人並未肇事逃逸
    ，只因事後伊去報警，警察稱此仍屬肇事逃逸等語大致相符
    （見本院卷第88至90頁）；證人即張閩翔之母己○○於本院
    調查時復證稱：丁○○事後曾向伊表示，當時發生車禍事故
    後，因丁○○當時尚無駕照怕被處罰有嚇到，有請異議人不
    要報警，丁○○不知道冒用丙○○名義後果會這麼嚴重等語
    明確（見本院卷第91頁），參以證人即異議人之妻辛○○○
    亦於本院調查時證稱：伊於上揭時地在異議人所駕駛之自小
    客車車上，當時坐在右側後座，尚有1 名外勞亦同坐於後座
    ，因有小朋友1 男1 女共乘1 部機車從後追撞異議人所駕駛
    之汽車，伊也嚇一跳，發生車禍後，異議人有下車，下車約
    10幾分鐘，但異議人告知伊稱那個小朋友要求不要報警，故
    異議人有留在現場並未肇事逃逸等語綦詳（見本院卷第75、
    76頁）。
  (三)綜上足認，異議人於車禍發生後，確實曾當場詢問張閩翔之
    傷勢及是否需要報警，而張閩翔當場回應異議人無需報警，
    足見，異議人主觀上應係認為張閩翔及後座乘客甲○○並未
    因本件車禍而受傷，或所受之傷勢輕微而無需送醫及報警處
    理，始駕車離開現場，並非對張閩翔及甲○○受傷情形不予
    聞問，而逕行逃離現場。因此，自難認異議人有原處分所指
    駕車肇事致人受傷後，未採取救護措施，旋即逃逸之行為。
  (四)又按證人之個人意見或推測之詞，除以實際經驗為基礎者外
    ，不得作為證據，刑事訴訟法第160 條定有明文。證人即本
    件到場處理車禍之警員壬○○固於本院調查時證稱：當初是
    丁○○、甲○○至湖內分局報案，要求處理本件肇事逃逸，
    伊到派出所先訊問丁○○、甲○○車禍發生經過情形，並與
    2 人至肇事現場，丁○○表示是在中山路直行，前面1 部自
    小客車突然從中山路向右轉彎，以致煞車不及而追撞，伊問
    丁○○駕駛司機有無下車，丁○○稱有下車，繼問丁○○當
    初為何不報案，丁○○稱原打算私底下和解，但還沒有談，
    對方就開走了，再問丁○○有無證人，丁○○說有1 名婦人
    騎乘機車經過肇事現場，該名婦人有大聲喊叫，要自小客車
    駕駛不要離開，請警察來處理，但該自小客車還是開走了，
    ，丁○○稱未記下該婦人的車牌，伊到現場時，現場已經被
    移動過了，但機車車頭左前方確實有受損，機車有括痕，但
    現場沒有看到任何的煞車痕，發生事故還是要報案處理，如
    果沒有報案，而被害人指證異議人為肇事逃逸，警察機關就
    要處理，我們就會根據被害人筆錄而移送等語（見本院卷第
    58至60頁）。因證人壬○○所述乃係傳聞自證人張閩翔之證
    詞，既與前開證人張閩翔之證述有所齟齬，且為個人意見或
    推測之詞，又非以實際經驗為證述之基礎，自不得作為不利
    異議人論斷之依據；抑且，證人壬○○尚證稱：（問：如被
    害人請異議人不要報案的話，是否可以免除異議人肇事逃逸
    之責？）如果屬實，雙方面已經談好，互不賠償的話，異議
    人離開現場，就不算是肇事逃逸，但警察沒有辦法確定當時
    兩造是否有私下和解，所以僅能依據被害人筆錄移送肇事逃
    逸等語明確（見本院卷第60頁），是徵諸異議人確因證人張
    閩翔請求不要報警才離開現場，自無肇事逃逸之故意可言，
    至於雙方雖有論及和解事宜，縱或尚未達成合意，則純屬民
    事之糾葛，尚與本案之論斷無涉，附此敘明。
五、是以，本件異議人前揭所辯既非無據，復查無其他事證足證
    異議人確有前述肇事致人受傷而逃逸之違規事實，自不應科
    以異議人行政責任。原處分機關未予詳查，即遽予裁罰，實
    有未恰，其處分自屬無可維持，爰撤銷原處分，併為異議人
    不罰之諭知，以期適法。
六、據上論斷，應依道路交通案件處理辦法第20條前段，裁定如
    主文。
中    華    民    國    97    年    7     月    9     日
                  交通法庭  法  官  林建鼎
以上正本證明與原本無異。
如不服本裁定，應於裁定送達後5 日內向本院提出抗告狀（須附
繕本）。
中    華    民    國    97    年    7     月    9     日
                            書記官  林秀敏


司法院資訊處製作；財團法人民間司法改革基金會備份。
